臺灣高等法院民事判決　　　　　　　　 100年度上字第1003號
上　訴　人　姜竹梅
訴訟代理人　蔡文玉律師
被　上訴人　林智一
　　　　　　林智博
共　　　同
訴訟代理人　蔡奉真律師
上列當事人間請求返還無權占有房屋事件，上訴人對於中華民國
100年7月29日臺灣臺北地方法院99年度訴字第3135號第一審判決
提起上訴，本院於100年11月22日言詞辯論終結，判決如下：
    主      文
上訴駁回。
第二審訴訟費用由上訴人負擔。
    事實及理由
一、被上訴人主張：訴外人即伊等之父林火順前出資購買門牌號
    碼臺北市○○○路○段177巷19號6樓房屋（坐落臺北市○○
    區○○段6小段461地號土地，2153建號，第6層及第7層，下
    稱系爭房屋），贈與伊兄弟二人，應有部分各二分之一，已
    於民國81年7月15日辦妥以買賣為原因之所有權登記。上訴
    人係林火順之再婚配偶，於87年8月間強行占住系爭房屋。
    伊等為免林火順為難，並冀上訴人善待、照顧林火順，勉予
    同意林火順與上訴人在臺灣期間暫住系爭房屋。詎上訴人竟
    趁林火順重病意識不清之時，不顧夫妻情份，逼迫林火順簽
    立各式文件，且於95年間聲請臺灣臺北地方法院宣告林火順
    為禁治產人，以上訴人為林火順之法定監護人。嗣經被上訴
    人林智一向臺灣臺中地方法院聲請改定林智一為林火順之監
    護人，將林火順安置於行政院衛生署豐原醫院護理之家，始
    於96年6月5日以郵局存證信函催告上訴人限期兩週內遷出系
    爭房屋，惟迄未獲置理。爰依民法第767條規定，求為判命
    上訴人將系爭房屋騰空遷讓返還被上訴人，並陳明願供擔保
    請准宣告假執行（原審判決上訴人應自系爭房屋遷讓並返還
    被上訴人，履行期間為6個月。上訴人不服，提起上訴），
    並答辯聲明：上訴駁回。
二、上訴人則以：系爭房屋乃林火順斥資購買，借用被上訴人名
    義登記，實際所有權人為林火順。83年間被上訴人林智一夫
    婦及子女自德國返臺，林火順同意暫借居住。嗣林火順與前
    妻張月於84年9月7日協議離婚，伊與林火順於85年1月30
    日結婚，索回系爭房屋供己居住。林火順自92年間起因腦疾
    開刀治療，並在外舉債，遂於93年4月29日寄發存證信函要
    求被上訴人返還系爭房屋，繼於94年10月12日出具授權書委
    託伊代為催討系爭房屋，並於翌（13）日經陳永星公證人認
    證。林火順於97年10月24日死亡，被上訴人及林火順之其他
    子女均已向臺灣苗栗地方法院聲明拋棄繼承，伊自有權占有
    系爭房屋等語，資為抗辯。並上訴聲明：(一)原判決廢棄。(二)
    被上訴人在第一審之訴及假執行之聲請均駁回。
三、兩造不爭執事實（原審卷(一)第222頁及背面）：
  (一)系爭房屋於81年7月15日以買賣為原因（原因發生日期：81
    年6月17日）辦理所有權移轉登記予被上訴人，應有部分各
    二分之一，有系爭房屋所有權狀及建物登記謄本可憑（臺灣
    臺北地方法院臺北簡易庭99年度司北調字第302號卷〈下稱
    調字卷〉第5-7頁）。
  (二)被上訴人二人係林火順之子，有戶籍謄本可參（原審卷(一)第
    131-132頁）。
  (三)林火順經原審法院於95年8月23日，以95年度禁字第187號裁
    定宣告禁治產，上訴人為其法定監護人；臺灣臺中地方法院
    於96年4月19日，以96年度家聲字第81號裁定，改由被上訴
    人林智一任林火順之監護人，有原審法院95年度禁字第187
    號民事裁定、臺灣臺中地方法院96年度家聲字第81號民事裁
    定可稽（原審卷(一)第48頁、調字卷第9-12頁）。
  (四)被上訴人林智一於96年6月5日以存證信函催告上訴人，限期
    兩週內遷出系爭房屋，有郵局存證信函可佐（調字卷第13-1
    6頁）。
  (五)林火順於97年10月24日死亡，被上訴人及林火順之其他繼承
    人向臺灣苗栗地方法院聲明拋棄對林火順之繼承權，經該院
    於98年2月11日准予備查，有臺灣苗栗地方法院少年及家事
    庭通知可證（原審卷(一)第66-67頁）。
四、被上訴人主張系爭房屋係由其父林火順於81年間購置後所贈
    與，於87年間遭上訴人強占居住使用，被上訴人林智一於96
    年6月5日寄發存證信函催告上訴人限期搬遷，未獲置理等語
    ，為上訴人所否認，並以上開情詞置辯。是本件應審酌：(一)
    被上訴人是否為系爭房屋之所有權人？(二)上訴人是否無權占
    有系爭房屋？
五、本院得心證之理由：
  (一)被上訴人是否為系爭房屋之所有權人？
    (1)按「原告對於自己主張之事實已盡證明之責後，被告對其
      主張，如抗辯其不實並提出反對之主張者，則被告對其反
      對之主張，亦應負證明之責，此為舉證責任分擔之原則」
      （最高法院18年上字第2855號判例意旨參照）。上訴人主
      張系爭房屋係林火順出資購買贈與其兄弟二人之事實，業
      據證人即林火順之原配張月證述明確（原審卷(一)第239
      頁背面），核與上訴人所舉證人黃崇能所結證：「林火順
      認為系爭房屋地板有瑕疵要扣尾款，所以找我去臺北幫他
      看房子並調解糾紛。…房子是買原告（即被上訴人，下同
      ）的名義，當時房子也已經過戶給原告兩個人了。我認為
      地板瑕疵不嚴重，我就勸林火順不要跟人家計較，建議他
      交付尾款。…（問：林火順有無說為何要將系爭房屋登記
      原告名下？）林火順說要送給這兩個孩子，因為當時他們
      都還在國外唸書，（林火順）也還沒有和姜竹梅結婚」等
      語相符（原審卷(一)第255頁及背面）。衡諸我國國情，父
      母於子女成年、結婚、分居或營業，而為財產之贈與，所
      在多有，被上訴人主張林火順育有子女5人，林火順於長
      女林慧強79年間在臺中牙科診所開業時致贈新臺幣300萬
      元開業基金，次女林慧華於80年間獲贈臺中市○區○○街
      1段77-8號13樓房地1戶，次子林智超於84年間獲贈苗栗縣
      竹南土地兩筆等情（原審卷(二)第22頁），業據提出匯款證
      明、土地及建物登記謄本為證（原審卷(二)第25-36頁），
      復為上訴人所不爭執，而被上訴人林智一、林智博二人於
      取得系爭房屋所有權時分別為31歲（50年次）、26歲（55
      年次），分別在德國、美國攻讀學位，復為上訴人所自承
      （原審卷(一)第16頁），其中被上訴人林智一甫於78年10月
      10日結婚，嗣於81年11月6日產下1子，此有戶籍謄本可參
      （原審卷(一)第131-132頁）。而「稱贈與者，謂當事人約
      定，一方以自己之財產無償給與他方，他方允受之契約」
      ，民法第406條定有明文。林火順購買系爭房屋贈與被上
      訴人，逕登記為被上訴人二人之名義，並非法所不許。被
      上訴人主張系爭房屋係林火順斥資購買所贈與乙情，尚不
      悖於常情，堪信為真實。
    (2)上訴人抗辯系爭房屋係林火順借用被上訴人名義登記云云
      ，固據提出93年4月29日郵局存證信函、經陳永星公證人
      認證之授權書、林火順於94年10月13日出具之證明書（原
      審卷(一)第27-31頁），並舉證人吳玲華律師、陳永星公證
      人之證詞為憑。惟按，稱「借名登記」者，謂當事人約定
      一方將自己之財產以他方名義登記，而仍由自己管理、使
      用、處分，他方允就該財產為出名登記之契約。被上訴人
      主張系爭房屋自林智一學成返國後，即由林智一夫婦斥資
      裝潢，並繳納系爭房屋相關稅捐，迄林智一因工作需要搬
      遷至臺中，仍繼續負擔系爭房屋相關稅捐、管理費用、公
      共設施電梯修繕費用等情，業據提出地價稅繳款書、房屋
      稅繳款書、裝修房屋估價單、修繕費用收據、郵政跨行匯
      款申請書、水電費及電話費收據、電梯更新工程費、管理
      費繳交證明等為證（原審卷(一)第133-190頁），並經證人
      即木工裝潢包商陳火木及泥作工程包商黃琮竣，分別就所
      承包系爭房屋裝潢、施工之經過結證係由被上訴人林智一
      夫婦發包，被上訴人林智一從國外帶回一些電器，需要特
      殊插座或電流量配合，要求施作水電時使用特殊規格零配
      件等語屬實（原審卷(二)第16-18頁）。縱上訴人抗辯系爭
      房屋裝潢所需費用係由林火順匯款屬實，仍無礙系爭房屋
      係由被上訴人林智一夫婦裝潢供己使用之事實。又系爭房
      屋地下室附有2個停車位，目前出租他人，上訴人自承於
      林火順死亡後，該停車位之租金係由被上訴人收取（原審
      卷(一)第229頁），足見系爭房屋自83年被上訴人林智一返
      臺後，即由其實際管理、使用、收益，並負擔義務。再者
      ，就被上訴人主張系爭房屋之所有權狀係由被上訴人保管
      乙節（原審卷(一)第256頁），上訴人於原審抗辯乃張月
      趁林火順出國期間擅自拿取（原審卷(一)第256頁），在本
      院則抗辯林火順因案滯留國外，始將系爭房屋所有權狀交
      予被上訴人（本院卷第144頁背面），前後說詞顯有齟齬
      。另觀諸林火順將所購買坐落苗栗縣頭屋鄉○○○段109
      地號土地及地上物，借用其四嫂林錦美名義登記，並由林
      錦美立具承諾書（原審卷(二)第129頁），與將所購買之系
      爭房屋逕以被上訴人名義登記，並未囑被上訴人立具承諾
      書，作法明顯有差異，益徵上訴人所抗辯系爭房屋係林火
      順借用被上訴人名義登記云云，不足採信。
    (3)林火順自92年初門診即有逐漸記憶力減退病徵，嗣更多次
      住院開刀治療腦疾，自94年1月20日起陸續出現意識狀態
      混淆、認知功能異常、記憶力障礙、記憶力減退等症狀，
      此有新光醫院出院病歷摘要及手術紀錄、臺北市立中興醫
      院出院病歷摘要及護理紀錄單、行政院衛生署臺北醫院診
      斷證明書、行政院衛生署新竹醫院住院診斷證明書、臺北
      市立聯合醫院護理紀錄單、臺大醫院出院病歷摘要、入院
      病患護理評估表、壓瘡及跌倒危險性評估表、護理紀錄及
      住院病患身體評估紀錄表等可參（原審卷(一)第73-120頁）
      ，證人吳玲華律師、陳永星公證人雖分別證述係受林火順
      委任寄發存證信函催討系爭房屋及辦理委託書、證明書之
      公證，當時林火順意識清楚，並無辭不達意、眼神恍惚等
      語（原審卷(一)第253背面-254頁背面、第286頁背面-第287
      頁），然均僅能證明林火順當時有意收回系爭房屋變賣以
      籌措醫療費並清償債務，至於林火順購置系爭房屋時究係
      借用被上訴人名義登記，抑因子女成家立業而贈與被上訴
      人，吳玲華律師及陳永星公證人並未向林火順索取相關資
      料求證，彼等之證言尚難資為有利於上訴人之憑據。而系
      爭房屋既經林火順贈與被上訴人，除有民法第416條所規
      定之情形外，林火順亦不得任意撤銷對被上訴人之贈與。
      上訴人抗辯系爭房屋實際所有權人為林火順云云，亦未足
      取。
  (二)上訴人是否無權占有系爭房屋？
    (1)按以無權占有為原因，請求返還所有物之訴，如原告已就
      其物有所有權存在之事實舉證以實其說，則被告應就其取
      得占有係有正當權源之事實證明之。如被告不能證明，則
      應認原告之請求為有理由。次按「使用人應於契約所定期
      限屆滿時，返還借用物；未定期限者，應依借貸之目的使
      用完畢時返還之」、「借貸未定期限，亦不能依借貸之目
      的而定其期限者，貸與人得隨時請求返還借用物」，民法
      第470條第1項前段、第2項分別定有明文。
    (2)上訴人並未舉證證明其有何正當權源占有系爭房屋，被上
      訴人主張其二人為免林火順為難，並冀上訴人善待、照顧
      林火順，勉予同意林火順與上訴人在臺灣期間得暫住系爭
      房屋，迄林火順於95年6月間失去意識，96年2月入住行政
      院衛生署豐原醫院護理之家，被上訴人林智一於96年6月
      間發函催告上訴人返還系爭房屋等情，業據提出96年2月8
      日上訴人出具之授權協議書及96年6月5日郵局存證信函為
      證（調字卷第13-16頁、原審卷(一)第53頁）。被上訴人於
      林火順喪失意識入住護理之家時，應認系爭房屋之使用借
      貸目的完畢，上訴人嗣後占有使用系爭房屋，即屬無權占
      有。
六、綜上所述，被上訴人為系爭房屋之所有權人，其依民法第76
    7條規定，請求上訴人將系爭房屋騰空遷讓並返還被上訴人
    ，洵屬有據，應予准許。原審為上訴人敗訴之判決，並依民
    事訴訟法第396條第1項規定，酌定履行期間為6個月，及依
    兩造之聲請，分別酌定相當擔保金額予以宣告假執行、免為
    假執行，核無不合。上訴意旨指摘原判決不當，求予廢棄改
    判，為無理由，應予駁回。
七、本件為判決之基礎已臻明確，兩造其餘之攻擊或防禦方法及
    證據，經本院斟酌後，認為均不足以影響本判決之結果，爰
    不逐一詳予論駁，併此敘明。
八、據上論結，本件上訴為無理由，依民事訴訟法第449條第1項
    、第78條，判決如主文。
中    華    民    國    100   年    12    月    6     日
                    民事第十四庭
                        審判長法  官  林金村
                              法  官  陳秀貞
                              法  官  王麗莉
正本係照原本作成。
如不服本判決，應於收受送達後20日內向本院提出上訴書狀，其
未表明上訴理由者，應於提出上訴後20日內向本院補提理由書狀
（均須按他造當事人之人數附繕本）上訴時應提出委任律師或具
有律師資格之人之委任狀；委任有律師資格者，另應附具律師資
格證書及釋明委任人與受任人有民事訴訟法第466條之1第1項但
書或第2項（詳附註）所定關係之釋明文書影本。如委任律師提
起上訴者，應一併繳納上訴審裁判費。
中    華    民    國   100    年    12    月    6     日
                              書記官  余姿慧
附註：
民事訴訟法第466條之1（第1項、第2項）：
對於第二審判決上訴，上訴人應委任律師為訴訟代理人。但上訴
人或其他法定代理人具有律師資格者，不在此限。
上訴人之配偶、三親等內之血親、二親等內之姻親，或上訴人為
法人、中央或地方機關時，其所屬專任人員具有律師資格並經法
院認為適當者，亦得為第三審訴訟代理人。